ACORDAO-COMPLETO-2528466

ACÓRDÃO 1139/2022 ATA 5/2022 - PRIMEIRA CÂMARA

VISTOS, relatados e discutidos estes embargos de declaração opostos por Luiz Carlos Madruga em face do Acórdão 18580/2021-TCU-Primeira Câmara, que acolheu parcialmente embargos anteriormente opostos pelo mesmo recorrente, nesse último caso contra decisão que negou provimento a pedido de reexame por ele interposto em face do julgamento pela ilegalidade de seu ato de aposentadoria.
ACORDAM os Ministros do Tribunal de Contas da União, reunidos em sessão da 1ª Câmara, ante as razões expostas pelo relator, e com fundamento no art. 34 da Lei 8.443/1992, em:
9.1. conhecer dos embargos de declaração apresentados por Luiz Carlos Madruga e rejeitá-los;
9.2. dar ciência desta deliberação ao embargante e ao Tribunal Regional Eleitoral de Roraima, com a informação de que o inteiro teor desta deliberação, bem como do relatório e do voto que a fundamentam, está disponível para consulta no endereço www.tcu.gov.br/acordaos.

Embargos de declaração opostos em processo de aposentadoria que considerou indevida a incorporação de quintos.

Primeira Câmara

Tribunal Regional Eleitoral de Roraima

3. Embargante: Luiz Carlos Madruga (XXX.187.024-XX)

13.1. Ministros presentes: Walton Alencar Rodrigues (Presidente), Benjamin Zymler e Jorge Oliveira (Relator).
13.2. Ministro-Substituto convocado: Augusto Sherman Cavalcanti.

LUIZ CARLOS MADRUGA

JORGE OLIVEIRA

Ministro Jorge Oliveira

Transcrevo a íntegra dos embargos declaratórios opostos em face do Acórdão 18580/2021-TCU-Primeira Câmara:
"LUIZ CARLOS MADRUGA, brasileiro, servidor público, inscrito no CPF/MF nº XXX.187.024-XX e RG nº 150.930 SSP/RR, com endereço eletrônico: l.madriga@uol.com.br, residente e domiciliado na  cidade de Boa Vista - RR, sito à Rua das Tulipas, nº 868, Bairro Pricumã, CEP: 69.309-530, com fulcro no art. 34 da Lei nº 8.443/1992, combinado com o art. 287 do Regimento Interno do TCU (Resolução TCU nº 246/2011) , vem apresentar EMBARGOS DE DECLARAÇÃO, com efeitos modificativos, contra o Acórdão 18580/2021-TCU-Primeira Câmara, por meio do qual deu-se provimento parcial aos aclaratórios opostos, sem modificação do resultado de mérito, que determinou a exclusão das parcelas de quintos incorporadas após 4/9/2001.
I - DOS FATOS
Por meio do Acórdão 7625/2021-TCU-Primeira Câmara, o TCU negou o registro de aposentadoria do embargante com o fundamento de que o STF, ao deliberar sobre o Tema 395 entendeu, com efeitos de repercussão geral, que a incorporação de quintos somente poderia ocorrer 4/9/2001.
Assim, em respeito ao princípio da dialeticidade contida no 932, III, do CPC, opôs-se recurso de reexame defendendo, em síntese, que a tese firmada pelo STF teve seus efeitos modulados com o fim de proteger as incorporações de quintos decorrentes de decisão transitada em julgado, ressalvada a possibilidade de sua descontinuação através de medida judicial apropriada, não se prestando para tal decisão do STF prolatada com repercussão geral.
Ao deliberar a respeito, agora por meio do Acórdão 15184/2021-TCU-Primeira Câmara, o TCU não teceu qualquer abordagem valorativa sobre a tese nuclear do recurso de reexame. Ao contrário, foram trazidos novos fundamentos para a manutenção da decisão recorrida. Em suma, o desprovimento do recurso assentou-se na tese de que o embargante deixou de comprovar a autorização específica para que a associação do servidores do TRE-RR ingressasse com ações mandamentais em seu favor e que o MS 99 não permitia a incorporação de quintos após 4/9/2001.
Opôs-se embargos de declaração e, em consequência, foi prolatado o Acórdão 18580/2021-TCU-Primeira Câmara, em face do qual se voltam estes aclaratórios.
Nesse último julgamento, o TCU reconheceu ser indevida a comprovação de autorização pessoal para impetração de mandado de segurança coletivo, conforme estabelece o enunciado da Súmula STF 629, todavia, manteve intacta a decisão embargada em relação a negativa de registro da aposentadoria, esclarecendo, a contrario sensu, que deveriam ser excluídos dos proventos do embargante somente as incorporações de quintos ocorridas após 4/9/2001.
II - DAS RAZÕES DOS PRESENTES EMBARGOS DE DECLARAÇÃO 
II.1 Dos vícios da omissão e contradição em que incidiu o Acórdão 18580/2021-TCU-Primeira Câmara quando manteve a omissão relativa à falta de apreciação dos argumentos ignorados pelo Acórdão 15184/2021-TCU-Primeira Câmara, e quando, diante das teses de defesas suscitadas no primeiro embargos de declaração, dispensou a elas tratamento diverso, não obstante tratar-se de questões oportunamente levantadas.
Em relação ao Acórdão 9/2019-TCU-Plenário, que concluiu pela inexistência de limite temporal para os efeitos da segurança concedida no MS 99, O acórdão embargado assentou que a alusão a esse julgado deveria ter sido levantada por ocasião da oposição do recurso de reexame, já que se tratava de fato que poderia alterar o desfecho da controvérsia envolvendo o registro da aposentadoria em debate.
A assertiva é contraditória, pois em razão do princípio da dialeticidade, deve-se atacar os fundamentos da decisão recorrida, sob pena de se perder a objetividade da controvérsia, vindo o processo a se converter em um lugar de conjecturas acadêmicas ou até de discussão vazia sobre justiça, quando o que interessa é a aplicação do direito para superar um impasse concreto.
Ora, inicialmente, o registro da aposentadoria foi negado porque aplicou-se, sem a devida modulação, a tese firmada pelo STF no Tema 395. Nesse sentido, no recurso reexame, caberia ao embargante expor as razões pelas quais a referida conclusão estava equivocada. Assim se fez. Foi dito que a tese firmada no Tema 395 era incontestável, todavia, ponderou-se que havia salvaguarda de sua incidência aos beneficiários de decisão judicial transitada em julgado, pois, para essa situação, na qual o embargante se enquadra, a modulação realizada pelo STF no último julgamento do RE 638.115/CE, manteve a continuidade dos pagamentos, cuja paralisação somente poderia dar-se por solução jurisdicional específica com força desconstitutiva do título judicial em execução. Apesar da explicitação do argumento nas peças recursais anteriores, esse argumento nunca foi objeto de consideração, nem pelo Acórdão 15184/2021-TCU-Primeira Câmara e nem Acórdão 18580/2021-TCU-Primeira Câmara. Eis a configuração da omissão entrelaçada com o vício da contradição.
Deste modo o Acórdão 18580/2021-TCU-Primeira Câmara incidiu em equívoco quando consignou que o relator do Acórdão 7625/2021-TCU-Primeira Câmara já havia dito que o TCU e o STF não admitem incorporação de quintos após 4/9/2001. Nunca houve discordância desse entendimento, nunca se buscou combatê-lo, fato que ficou explícito na peça do recurso de reexame.
Repetindo, como o TCU disse que a tese firmada para o Tema 395, ao qual ele se alinhava, impedia o deferimento do registro da aposentadoria, o embargante tratou de rebater no recurso de reexame esse argumento, asseverando que, conquanto correta a conclusão, havia a proteção da modulação dos efeitos ocorrida no julgamento do nono embargos de declaração opostos no RE 638.115/CE, visto a sua condição de beneficiário de decisão judicial transitada em julgado.
Outra razão para demonstrar a contradição do argumento de que a existência do Acórdão 9/2019-TCU-Plenário deveria ter sido suscitada no recurso de reexame diz respeito à controvérsia da necessidade de autorização do associado para que sua entidade de classe ingresse com ação mandamental coletiva. 
Como já dito, a questão somente veio à tona por ocasião do julgamento do recurso de reexame e ela foi adotada como razão de decidir para manter o indeferimento do registro de aposentadoria do embargante. Todavia, por consequência e por observância ao princípio da dialeticidade, a oposição a esse fundamento (necessidade de autorização do associado) , assim como a menção ao Acórdão 9/2019-TCU-Plenário, somente emergiu na peça dos aclaratórios. 
Porém, os dois argumentos tiveram tratamento contraditórios pelo acórdão ora embargado. Um foi aceito, o de que era descabida a aludida autorização. O outro argumento, o da existência do Acórdão 9/2019-TCU-Plenário beneficiando o embargante, foi descartado sob a alegação de que ele deveria ter sido levantado em momento oportuno, precisamente, quando da interposição do recurso de reexame.
Não há motivo razoável para solução tão oposta a dois argumentos que rebateram razões de decidir que não estavam presentes na decisão de piso e que, em verdadeira situação de surpresa processual, foram suscitadas por ocasião do julgamento do recurso de reexame, com o desiderato de manter o dispositivo do Acórdão 7625/2021-TCU-Primeira Câmara, mas por outros fundamentos.
Deste modo, afigura-se incabível a assertiva de que, em lugar do recurso de reexame, deveria ter sido manejado recurso de embargos de declaração para contrapor o Acórdão 7625/2021-TCU-Primeira Câmara, que é a decisão de piso.
Seria desnecessária tal providência, visto que o Acórdão 7625/2021-TCU-Primeira Câmara foi claro em estabelecer que a solução da controvérsia se dava pela aplicação pura e simples da tese firmada pelo STF para o Tema 395. É dizer, a régua utilizada era uma decisão do STF ao qual o TCU se alinhava. Então, diante dessa insofismável clareza, o remédio era recorrer dizendo que a conclusão do TCU estava certa, mas que ela não se aplicava ao embargante pelas razões já expostas.
II. DO PEDIDO
Em face de todo o exposto, pede-se o conhecimento e provimento destes EMBARGOS DE DECLARAÇÃO, emprestando-lhes efeitos infringentes para, alternativamente:
a) deferir o registro da aposentadoria do EMBARGANTE como constou do ato publicado no DOU; ou
b) considerando que o TRE-RR é o cumpridor da execução do MS 81 e do MS 99, determinar à citada Corte Eleitoral a publicação de novo ato de aposentadoria, com a responsabilidade de avaliar se as parcelas de quintos constantes dos proventos do EMBARGANTE estão em sintonia com a modulação de efeitos realizada pelo STF no RE 638.115/CE."
É o Relatório.

Maria Dizanete de Souza Matias (008/OAB-RR)

Não atuou

EMBARGOS DE DECLARAÇÃO EM EMBARGOS DE DECLARAÇÃO EM PEDIDO DE REEXAME EM APOSENTADORIA. INEXISTÊNCIA DE OBSCURIDADE, OMISSÃO OU CONTRADIÇÃO. CONHECIMENTO. REJEIÇÃO.

APOSENTADORIA (APOS)

não atuou

Por meio do Acórdão 7625/2021-TCU-Primeira Câmara (Relator Ministro-Substituto Weder de Oliveira) , foi julgado ilegal o ato de aposentadoria de Luiz Carlos Madruga, servidor do Tribunal Regional Eleitoral de Roraima (TRE-RR) , pela incorporação indevida de quintos. Nos termos do voto do Relator:
"10. No caso do Sr. Luiz Carlos Madruga foram incorporados 3/5 de FC 6, relativos ao exercício da função FC6 de 1/9/2006 a 17/7/2009 (campo 'funções exercidas', peça 2, p. 6) , cujas parcelas devem ser extirpadas de seus proventos, pois extrapolam a data limite para incorporação, 4/9/2001. 
11. Ademais, consta que o Sr. Luiz Carlos Madruga ocupou função comissionada FC8 (atual CJ2) em período posterior à data de edição da Lei 9.624/1998, 8/4/1998, (17/8/1997 a 22/8/1999) , cujas parcelas foram incorporadas aos seus proventos à razão de 2/5."
2.	Irresignado, o interessado apresentou pedido de reexame em que alegou que as incorporações estariam albergadas por sentenças judiciais transitadas em julgado (MS 81 e MS 99) . O recurso teve seu provimento negado por meio do Acórdão 15184/2021-TCU-Primeira Câmara, de minha relatoria, sob os seguintes fundamentos: (a) nenhuma daquelas ações deferiu a incorporação de quintos após 25/4/2004; e (b) o MS 81, que deferiu a incorporação em períodos compreendidos entre 17/8/1997 e 22/8/1999, não teria produzido efeitos na esfera jurídica do recorrente porque foi impetrado pela Associação de Servidores do Tribunal Regional Eleitoral de Roraima (Astre/RR) , sem a demonstração de autorização expressa para que ela o representasse.
3.	O Acórdão 15184/2021-TCU-Primeira Câmara foi embargado e deu ensejo ao Acórdão 18580/2021-TCU-Primeira Câmara, em que foi reconhecida a legitimidade da entidade de classe para a impetração de mandado de segurança coletivo em favor de seus associados, independentemente de prévia e expressa autorização, nos termos da Súmula 629 do Supremo Tribunal Federal. Como consequência, foi esclarecido ao TRE-RR que "a suspensão dos pagamentos decorrentes da incorporação de quintos/décimos referida no subitem 9.4.1 do Acórdão 7625/2021-TCU-Primeira Câmara, relativamente a Luiz Carlos Madruga, não alcança aqueles incorporados pelo exercício de funções no período compreendido entre 17/8/1997 e 22/8/1999, que se encontram albergados pelos efeitos do MS 81, transitado em julgado".
4.	O interessado retornou aos autos mediante a oposição de embargos de declaração ao Acórdão 15184/2021-TCU-Primeira Câmara, nos termos transcritos no Relatório.
5.	Conheço dos embargos, ante o preenchimento dos requisitos regimentais.
6.	Quanto ao mérito, não assiste razão ao embargante.
7.	É incorreta a interpretação da defesa de que persiste a omissão inicial acerca da ausência de "abordagem valorativa para a tese nuclear do recurso de reexame", qual seja a de que, ao deliberar sobre o Tema 395, o STF modulou seus efeitos, de forma a albergar as incorporações decorrentes de decisão judicial transitada em julgado. Veja-se que todo o voto condutor do Acórdão 15184/2021-TCU-Primeira Câmara se desenvolveu ao redor da análise das sentenças prolatadas no MS 81 e no MS 99 e de seus efeitos, exatamente porque se reconheceu a modulação imposta pela Excelsa Corte. Era necessário, então, efetuar a subsunção dos quintos incorporados aos efeitos dispostos naquelas sentenças. E nesse exercício, ficou patente a inexistência, em qualquer das sentenças, do deferimento de incorporação de quintos por funções exercidas após 25/4/2004. De forma clara: não existe sentença judicial em favor do reclamante que ampare a incorporação de quintos após 25/4/2004.
8.	O apelante busca, mais uma vez, trazer à tona a existência de deliberação deste Tribunal (Acórdão 9/2019-TCU-Plenário) que teria concluído pela inexistência de limite temporal para os efeitos da segurança concedida no MS 99. Essa questão foi explicitamente abordada no voto condutor do Acórdão 18580/2021-TCU-Primeira Câmara, como se percebe:
"11. O embargante sustenta que 'a obscuridade decorre do fato de que a questão em foco - incorporações de quintos após 4/9/2001 por força da execução do MS 99' teria sido analisada por este Tribunal na ocasião em que foi prolatado o Acórdão 9/2019-TCU-Plenário, com desfecho distinto do que foi proferido neste processo. Ocorre que a jurisprudência desta Corte é pacificada no sentido de que:
'As omissões, obscuridades e contradições que dão ensejo à oposição de embargos de declaração devem ser identificadas no próprio acórdão embargado, descabendo a alegação de contradição entre o acórdão atacado e a jurisprudência, doutrina ou o ordenamento jurídico.' (Acórdão 2689/2009-TCU-Segunda Câmara, Relator Ministro Raimundo Carreiro) . 
12. No mesmo sentido, o enunciado do Acórdão 10356/2019-TCU-Plenário (Relator Ministro Walton Alencar Rodrigues) : 
'É descabido o manejo de embargos de declaração para apontar contradição entre o acórdão recorrido e outras deliberações do TCU ou para discutir questões que não foram levantadas anteriormente. Embargos declaratórios se prestam a sanar eventual omissão (referente a questões relevantes trazidas pelas partes e não abordadas pelo relator) , obscuridade (dificuldade no entendimento do texto da deliberação que torne incompreensível o comando imposto ou a manifestação de vontade do Tribunal) ou contradição (afirmação conflitante na fundamentação da decisão ou entre esta e a conclusão alcançada pelo relator.'
13. Observe-se, ademais, que a questão ora suscitada pelo embargante - conflito entre a deliberação proferida e decisão pretérita desta Corte - não foi suscitada em seu pedido de reexame, analisado e negado pelo Acórdão 15184/2021-TCU-Primeira Câmara, ora atacado. Caberia ao responsável trazer aos autos, naquela oportunidade, todas as questões de fato e de direito que pudessem, em seu juízo, alterar o mérito do Tribunal relativamente à legalidade de seu ato de aposentadoria, incluindo aí a existência de jurisprudência contrária, como agora alegado."
9.	Veja-se que a alusão à inexistência de prequestionamento, em pedido de reexame, foi trazida de forma meramente incidental e não se constituiu em fundamento para o indeferimento do pleito. De forma meridiana, foi exposto que, em sede de aclaratórios, as omissões, obscuridades e contradições apontadas devem ser identificadas no próprio acórdão atacado. É equivocada a tese da defesa de que o Acórdão 18580/2021-TCU-Primeira Câmara teria inovado e trazido "surpresa processual" ao exigir tal prequestionamento. 
	Ante o exposto, rejeito os embargos, ante a inexistência de omissão, obscuridade ou contradição, e VOTO no sentido de que o Tribunal adote a minuta de deliberação que ora submeto à apreciação deste Colegiado. 
TCU, Sala das Sessões, em 8 de março de 2022.
JORGE OLIVEIRA 
Relator